【裁判字號】    99,消債更,13
【裁判日期】    990630
【裁判案由】    更生
【裁判全文】
臺灣桃園地方法院民事裁定            99年度消債更字第13號
聲  請  人
即  債務人  甲○○
上列聲請人因消費者債務清理事件聲請更生，本院裁定如下：
    主  文
更生及保全處分之聲請均駁回。
聲請費用由聲請人負擔。
    理  由
一、按債務人不能清償債務或有不能清償之虞者，得依本條例所
    定更生或清算程序，清理其債務，消費者債務清理條例第3
    條定有明文。故債務人聲請更生或清算，須符合不能清償債
    務或有不能清償之虞之要件，此觀諸上開條文之規定甚明。
    次按聲請更生或清算不合程式或不備其他要件者，法院應以
    裁定駁回之，但其情形可以補正者，法院應定期間先命補正
    ，同條例第8 條亦有明文規定。準此，債務人聲請更生應符
    合上開要件，若不符合，本院自應駁回其聲請。又消費者債
    務清理條例更生之規範目的，係在維持債務人基本生活之情
    況下，於債務人之能力範圍內盡力清償債務，乃在幫助陷於
    經濟上困境之債務人，得藉由更生或清算程序，走出經濟困
    境，避免走向絕路，實現憲法所保障之生命權，非謂債務人
    得任意利用債務清理程序減輕債務。
二、本件聲請意旨略以：聲請人前於民國97年7 月28日曾依消費
    者債務清理條例規定向最大債權銀行三信商業股份有限公司
    （下稱三信商業銀行）申請前置協商，雙方達成以97年10月
    10日為首期繳款日，每月繳款新臺幣（下同）19,117元，共
    分72期，年利率5 ％之清償方案，然因聲請人當時工作為業
    務性質，收入不固定，故僅繳納1 期後即因無法負擔上開還
    款金額而毀諾，此顯係因非可歸責於聲請人之事由致履行有
    重大困難；嗣聲請人因有固定收入而有能力分期償還債務，
    故於98年3 月23日再以書面向最大債權銀行三信商業銀行申
    請前置協商，然經該行以聲請人曾參與前置協商成立為由予
    以退件。是聲請人無擔保或無優先權之債務總額未逾1,200
    萬元，復未經法院裁定開始清算程序或宣告破產，爰請求准
    予裁定開始更生等語。
三、經查：
  (一)依聲請人於本院審理中所述（參見本院卷第115 頁背面），
    其每月必要支出費用包含個人生活費用約10,000元、協助胞
    妹分擔房貸及生活開銷15,000元、母親扶養費用5,000 元、
    交通費用約2,000 元、醫療費用約3,200 元及壽險保費約1,
    100 元，合計約36,000元，並提出電信費帳單、機車行車執
    照、加油站統一發票、戶籍謄本、保險單及保戶資料表等件
    為證（參見本院卷第33至40、83至90、118 至125 頁）。惟
    按，消費者債務清理條例雖期望使不幸陷入經濟困境之人得
    以清理債務，重建生活，然並無意使每一債務人仍維持其原
    有生活程度或超出其自身經濟能力之高消費生活，而係在保
    障債務人最低生活水準之前提下，使債務人盡力清償以得更
    生之機會，且債務人於負擔債務時，亦應能預見其為償還債
    務，於履行期間必須經歷較不寬裕的經濟生活，是債務人自
    應調整其心態及生活需求，其生活費用之支出自不應由債務
    人任意主張。查：
    1.本件聲請人主張其每月個人生活必要費用合計約16,300元
      部分（含生活費用約10,000元、交通費用約2,000 元、醫
      療費用約3,200 元及壽險保費約1,100 元），顯然超出行
      政院內政部所公告之98年度臺灣省平均每人每月之最低生
      活費9,829 元甚多，且關於醫療費用部分，聲請人並未提
      出任何證據以為證明，另關於壽險保費部分，因該保險係
      獨立於健保外之一般商業保險，本院認該人壽保險對於維
      持一般人最低生活水準並無任何必要關聯性，並非為維持
      一般人最低生活水平所必要，應不予列計，是關於聲請人
      之每月個人生活必要費用支出，應以前揭行政院內政部所
      公告之98年度臺灣省平均每人每月之最低生活費9,829 元
      計算為合理。
    2.又聲請人主張其每月協助胞妹分擔房貸及生活開銷15,000
      元部分，縱聲請人係因無自有住宅始居住於其胞妹住處，
      然其每月就此部分支出15,000元，顯高於桃園縣目前租屋
      市價水準，更遑論聲請人本身即已負擔鉅額債務且收入有
      限，竟仍協助他人分擔每月房貸支出及生活開銷，對全體
      債權人顯然有失公平，故聲請人此部分之主張即難認為可
      採；惟念及聲請人倘未與其胞妹同住，仍有租屋居住之必
      要，故應列計其所需支出之房屋租金，本院認以每月8,00
      0 元為適當。
    3.再聲請人主張其每月需負擔母親扶養費用5,000 元部分，
      因聲請人於本院審理中已自承家中尚有弟弟及妹妹等語（
      參見本院卷第111 頁），並有戶籍謄本附卷可考（參見本
      院卷第118 至120 頁），亦即聲請人母親之扶養義務人含
      聲請人在內共有3 人，則聲請人母親之扶養費用自應由其
      子女3 人共同負擔，要無全由聲請人1 人負擔之理；是聲
      請人主張其弟妹均無能力分擔母親扶養費用云云，尚無足
      採。基此，聲請人母親每月之必要生活支出，參酌前揭行
      政院內政部公告之98年度臺灣省平均每人每月之最低生活
      費9,829 元，則聲請人每月扶養其母親之支出應僅以3,27
      6 元核算為當（計算式：9,829 ÷3 人＝3,276 ，小數點
      以下四捨五入）。
    4.綜此，聲請人每月支出之必要費用應為21,105元（計算式
      ：9,829＋8,000 ＋3,276 ＝21,105）。
  (二)又按更生、清算之聲請，係責任財產制度下最後之手段，須
    以債務人實質上已不能清償者為限，此乃消費者債務清理條
    例第3 條所明定。查本件聲請人於本院審理中自承其目前每
    月薪資收入約為37,500元等語（參見本院卷第111 、115 頁
    ），並有聲請人所提出之薪資帳戶存摺影本附卷可參（參見
    本院卷第80、81頁），倘扣除前揭聲請人每月支出必要費用
    21,105元後，尚賸餘16,395元（計算式：37,500－21,105＝
    16,395）；而最大債權銀行三信商業銀行於本院審理中所提
    出之清償方案，如係個別協商是以120 期、利率0 ％、每月
    繳納約10,000元之方式還款，惟此僅限於三信商業銀行部分
    ，至其他債權銀行則需由聲請人持協議書確認是否比照辦理
    ；另如係一致性協商，聲請人每月則需繳納薪資1/3 約12,0
    00至13,000元，此包含所有債權銀行部分（參見本院卷第11
    5 頁背面）。本院審酌聲請人之年齡（59年6 月28日生）及
    工作能力，認最大債權銀行所提出之前揭還款方式應屬聲請
    人能力所及，惟聲請人並未接受該足以負擔之還款方案，仍
    堅持進行本件更生程序，顯見聲請人係欲藉由更生程序以規
    避其所積欠之債務，與前揭更生之立法意旨顯然有悖，自難
    認聲請人有何不能清償債務或有不能清償之虞之事由。基此
    ，本件更生聲請既不符消費者債務清理條例第3 條所定要件
    ，復上開欠缺又屬無從補正，自應駁回聲請人本件更生之聲
    請。又聲請人更生之聲請既經駁回，則其保全處分之聲請亦
    已失所附麗，應併予駁回。
四、依消費者債務清理條例第8 條、第15條，民事訴訟法第95條
    、第78條，裁定如主文。
中    華    民    國    99    年    6     月    30    日
                  民事第一庭  法  官  陳振嘉
正本係照原本作成。
如對本裁定抗告須於裁定送達後10日內向本院提出抗告狀，並應
繳納抗告費新臺幣1,000 元。
中    華    民    國    99    年    7     月    1     日
                              書記官  谷貞豫

司法院資訊處製作；財團法人民間司法改革基金會備份。
